【裁判字號】    99,上訴,725
【裁判日期】    991005
【裁判案由】    違反貪污治罪條例等
【裁判全文】
臺灣高等法院臺南分院刑事判決      99年度上訴字第725號
上  訴  人
即  被  告  乙○○
選任辯護人  施承典  律師
上列上訴人因違反貪污治罪條例等案件，不服臺灣臺南地方法院
98年度訴字第586號中華民國99年6月24日第一審判決（起訴案號
：臺灣臺南地方法院檢察署97年度偵字第8585號），提起上訴，
本院判決如下：
    主  文
原判決撤銷。
乙○○犯如附表一所示之罪，各處如附表一所示之刑，應執行有
期徒刑貳年陸月，褫奪公權參年。
    事  實
一、乙○○為臺南市南區喜北里里長，為依法令服務於地方自治
    團體所屬機關而具有法定職務權限之公務人員。乙○○於民
    國96年間，基於意圖為自己不法所有之犯意，利用其里長職
    務上僱工整理該里環境清潔工作之機會，在辦理喜北里接受
    臺南市環境保護局「轉運站暨垃圾車停車場回饋金」（4件
    ）及臺南市政府「基層建設補助經費」（1件）、「喜北里
    認養運動場獎金（績優獎）、空地空屋認養獎金」（1件）
    等經費核銷業務時，於附表一所示編號一至六之時間，提供
    如附表一編號一至六所示之不實之僱工資料，供不知情之公
    務員即里幹事洪明祥、高明生、黃瑞隆等人將附表一所示之
    不實事項填寫於其職務上所掌之如附表二編號1、3、5、7、
    9、11所示之「臺南市南區喜北里辦公處支出憑證黏貼單」
    之公文書上，並進而向臺南市南區區公所申請「轉運站暨垃
    圾車停車場回饋金」、「基層建設補助款」、「空地空屋獎
    金」而提出行使，致不知情之臺南市南區區公所「轉運站暨
    垃圾車停車場回饋金」業務承辦人即公務員林莉絜、「基層
    建設補助款」業務承辦人即公務員屠淑慧及「空地空屋獎金
    」業務承辦人即公務員孫榮隆等人陷於錯誤，將上開核銷表
    件內之不實事項登載於其職務上所掌之如附表二編號2、4、
    6、8、10、12號所示之「臺南市南區區公所採購（費用動支
    ）申請單暨黏貼憑證用紙」之公文書上，並形式上審核後，
    據以通過核撥款項，足以生損害於臺南市南區區公所有關經
    費核撥之正確性。俟南區區公所出納林香蘭通知經費核撥後
    ，乙○○則藉稱已先行墊付僱工工資，要求前揭里幹事洪明
    祥等人提領僱工之工資款項交付予己，除部分實際用以支付
    僱工薪酬外，餘則歸乙○○所有而以此方式詐領如附表一編
    號一至六所示之款項，其餘犯罪事實均詳如附表一及附表二
    所示，共計就申領「轉運站暨垃圾車停車場回饋金」部分（
    即如附表一所示編號一至四，共4件）之不法所得為44750元
    ，另申領「96年度基層建設補助經費」（即如附表一所示編
    號五之喜北里辦公處僱工整理里內環境部分）部分之不法所
    得為9450元，申領「喜北里認養運動場獎金（績優獎）、空
    地空屋認養獎金」部分（即如附表一所示編號六部分）之不
    法所得為5000元，乙○○就以上6筆核銷案，乙○○詐領之
    款項共計為5萬9,200元。
二、嗣乙○○於偵查中自白上開犯行，並繳回全部犯罪所得5萬
    9,200元，且乙○○就如附表一編號一至六所示之各次行為
    ，其所取得或所圖得財物或不正利益均在五萬元以下，且情
    節輕微。
三、案經法務部調查局臺南市調查站移送臺灣臺南地方法院檢察
    署檢察官偵查提起公訴。
    理  由
壹、證據能力部分：
    按「被告以外之人於審判外之言詞或書面陳述，除法律有規
    定者外，不得作為證據。」、「被告以外之人於審判外之陳
    述，雖不符前四條之規定，而經當事人於審判程序同意作為
    證據，法院審酌該言詞陳述或書面陳述作成時之情況，認為
    適當者，亦得為證據。」，刑事訴訟法第159條第1項、第
    159條之5第1項分別定有明文。被告選任辯護人主張，檢察
    官所提出補充理由書編號第22蔡榮輝97年8月5日調查局詢問
    筆錄係屬被告以外之人於審判外之陳述，無證據能力，除此
    之外，所有檢察官所提出之證據均同意有證據能力。
(一)經查，證人蔡榮輝係被告以外之人，其在97年8月5日於調查
    局所為之陳述，並無刑事訴訟法第159條之2所定：「被告以
    外之人於檢察事務官、司法警察官或司法警察調查中所為之
    陳述，與審判中不符時，其先前之陳述具有較可信之特別情
    況，且為證明犯罪事實存否所必要者，得為證據」之例外情
    形，復經被告及其辯護人反對使用，即無證據能力。
(二)另本判決其餘所引用之供述證據及非供述證據，檢察官、被
    告及辯護人於準備程序，均同意作為證據使用，本院審酌前
    開證據之作成或取得之狀況，並無非法或不當取證之情事，
    且亦無顯不可信之狀況，認均有證據能力。
貳、
一、訊據被告乙○○對於上開有關使公務員登載不實罪部分以及
    浮報收取經費之事實均坦承不諱，然矢口否認有詐取財物之
    貪污行為，並辯稱：伊之所以會詐領上開款項是為了填補喜
    北里巡邏車之修護費用計4萬9400元及油錢等語，並提出勝
    迦汽車修護廠維修汽車單影本、臺南市警察局第六分局守望
    相助巡守勤務使用車輛審核報告書各1紙，及車輛照片1紙為
    證。
二、經查：
(一)
  (1)上開犯罪事實即附表一編號一部分，核與僱工郭秀鳳、丙○○、鄭枝清、鄭登財、甲○○、里幹事即洪明祥、及臺南市
    南區區公所業務承辦人即林莉絜等人於調查局之供述情節相
    符；另犯罪事實即附表一編號二部分，核與僱工即郭福添、
    里幹事即洪明祥、臺南市南區區公所業務承辦人林莉絜於調
    查局之供述情節相符；犯罪事實即附表一編號三部分，核與
    僱工即蔡全禮、蔡馮素英、里幹事即高明生、臺南市南區區
    公所業務承辦人林莉絜於調查局之供述情節相符；犯罪事實
    即附表一編號四部分，核與僱工即蔡清楠、蔡榮盛、薛俊夫
    、里幹事即黃瑞隆、臺南市南區區公所業務承辦人林莉絜於
    調查局之供述情節相符；復有臺南市南區區公所97年2月5日
    南南民字第0970002397號函影本1份暨所附台南市南區喜北
    里辦公處支出憑證黏貼單、台南市南區區公所採購（費用動
    支）申請單暨黏貼憑証、收據、補助款、僱工印領清冊、出
    勤紀錄表及扣繳憑單影本等資料在卷可參（調查卷第120至
    142頁）。
  (2)犯罪事實即附表一編號五部分，核與僱工即呂松、蔡全禮、
    鄭枝清、高明生、里幹事即黃瑞隆、台南市南區區公所業務
    承辦人屠淑慧於調查局之供述情節相符；復有前揭臺南市南
    區區公所第0970002397號函影本1份暨所台南市南區喜北里
    辦公處支出憑證黏貼單、台南市南區區公所採購（費用動支
    ）申請單暨黏貼憑証、附收據、僱工印領清冊及扣繳憑單影
    本等資料在卷可參（調查卷第143至150頁）。
  (3)犯罪事實即附表一編號六部分，核與鄭枝清、里幹事即高明
    生及黃瑞隆、台南市南區區公所業務承辦人孫榮隆於調查局
    之供述情節相符外；復有前揭臺南市南區區公所第09700023
    97號函影本1份暨所附台南市南區喜北里辦公處支出憑證黏
    貼單、台南市南區區公所採購（費用動支）申請單暨黏貼憑
    証、收據、領據、出勤紀錄表及扣繳憑單影本等資料在卷可
    參（調查卷第170至173頁）。
(二)此外，復有臺南市政府政風處97年3月20日南市政查字第
    0970000514號函影本1份、臺南市南區喜北里辦公處於臺南
    鹽埕郵局（局號：0000000、帳號：0000000）存簿儲金簿影
    本、臺南市南區區公所98年11月27日南南民字第0980023898
    號函暨所附台南市南區喜北里辦公處支出憑證黏貼單、台南
    市南區區公所採購（費用動支）申請單暨黏貼憑證、臺南市
    政府98年12月7日南市府環清字第09803032080號函暨檢附台
    南市環境保護局「轉運站暨垃圾車停車場回饋金」運用規範
    、臺南市政府98年12月14日南市民行字第09810052130號函
    暨檢附「台南市政府基層建設補助經費支用要點」等資料在
    卷可參（調查卷第180至182頁、第198至204頁、原審卷第65
    、77、79、99、100頁、167頁），暨臺南市南區區公所有關
    蔡全禮、蔡馮素英、鄭枝清3人僱工所得補充資料影本1份、
    臺南市南區喜北里辦公處領取「嘉北里認養運動場獎金〈績
    優獎〉、空地空屋認養獎金」資料影本1份、臺南市南區喜
    北里96年度申領經費彙整表1份等資料可佐（調查卷第151至
    169頁、第174至178頁、第179頁），足認被告就其有關使公
    務員登載不實文書並行使以及虛報收取經費之自白，顯無瑕
    疵，且與事實相符，自堪信為真實。
三、被告雖辯稱：領取上開款項是為了填補喜北里巡邏車之修護
    費用計4萬9400元及油錢云云。惟查，
(一)依前揭卷附臺南市政府98年12月7日南市府環清字第0980303
    2080號函暨檢附台南市環境保護局「轉運站暨垃圾車停車場
    回饋金」運用規範已載明：回饋金固不可用於巡邏車維修與
    油料之用途等語（原審卷第99、100頁），另「空地認養獎
    金」亦不得用於與環境清理維護無關之事項，亦有臺南市政
    府98年12月14日南市民行字第09810052130號函暨檢附「台
    南市政府基層建設補助經費支用要點」等資料在卷可參（原
    審卷第167至169頁），是被告身為里長對於所申領之「轉運
    站暨垃圾車停車場回饋金」及「空地認養獎金」均有其固有
    用途而不得移作他用一節，即難諉為不知，足認被告就前揭
    「轉運站暨垃圾車停車場回饋金」及「空地認養獎金」部份
    浮報收取經費而移作其他用途，即應認有詐取財物之貪污犯
    行一節，堪予認定。
(二)另依前揭「台南市政府基層建設補助經費支用要點」雖載明
    經費可用於辦理守望相助工作之巡守汽機車油料之項目（原
    審卷第168至169頁），惟查：
  (1)被告提出之勝迦汽車修護廠委修計費單（偵卷第16頁），核
    雖與證人林文吉即勝迦汽車修護廠之負責人於原審審理時證
    稱：我只知道車子要當社區里內的巡邏車，是乙○○這樣告
    訴我的。車子有噴喜北里巡邏車字樣，字是我噴的，維修項
    目就如維修單記載的項目。這些項目都是乙○○要求的，因
    為車子破破爛爛，有凹痕，所以有做全車烤漆。車子維修完
    成之後是被告本人來取車的，金額約4、5萬元，乙○○是用
    現金一次付清。乙○○事後有再來要一份維修單，因為他說
    丟了等語相符（原審卷第190至194頁）。惟僅足認被告確有
    將向臺南市警察局第六分局請領使用之汰換巡邏車送往證人
    林文吉所開設之勝迦汽車修護廠維修並支付維修費用之事實
    ，然依前揭委修計費單所載其金額為49400元，而其浮報所
    取得之金額則為59200元，二者金額並不相符，所辯已非無
    疑；參酌前揭委修計費單所載其進場維修之日期係於96年5
    月4日至5月21日，至被告於本案附表一編號一部份之犯罪日
    期則始自96年1月17日，亦即被告自96年1月17日起即已為浮
    報犯行，於其時尚無前揭向警局申領之汰換巡邏車，從而被
    告辯稱為填補喜北里巡邏車之修護費用計4萬9400元及油錢
    云云，顯為臨訟置辯，無足採信。
  (2)再者，喜北里社區巡守隊並未向臺南市警察局申請96年度汰
    換巡邏車無償贈與移撥本市守望相助隊：
    依卷附第六分局守望相助隊名冊所載，喜北社區守望相助隊
    負責人為蔡榮輝(97年度偵字第8585號卷第24頁)，依證人蔡
    榮輝於原審99年3月25日審理時證稱：喜北里守望相助隊巡
    邏方式都是騎自行車，並沒有向台南市警察局第六分局申請
    巡邏車，因為我們看到車子破破爛爛，沒有經費維修，所以
    我們就沒有申請。不知道乙○○有去請領車子，守望相助隊
    也沒有使用這輛車子。車子沒有用在巡邏上，…。不清楚車
    子維修的經費如何支付，因為這跟守望相助隊沒有關係等語
    （原審卷第195至198頁）。另證人林文吉即勝迦汽車修護廠
    之負責人於原審審理時證稱：有為乙○○修理過車子，外觀
    是藍色的，是TOYOTA PREMIER，車子原本是警車，因為顏色
    是藍白色，跟警車一樣，有警示燈，車子的外觀看起來與警
    備車一樣。…。車子並沒有車牌。…事隔一年後乙○○有請
    我將車子登記為喜北里的巡邏車，但監理單位表示巡邏車外
    觀不能與警備車一樣，所以沒有通過等語（原審卷第191至1
    93頁）。參以，卷附臺南市警察局96年度汰換巡邏車無償贈
    與移撥本市守望相助隊抽籤結果分配表(97年度偵字第8585
    號卷第30頁背面)及車輛領據(97年度偵字第8585號卷第42頁
    背面)所載，參與車輛抽簽及領取之人均為被告乙○○，足
    認向臺南市警察局第六分局申請及實際領取汰換巡邏車之人
    均為被告乙○○，實際上管領及使用之人亦為被告乙○○，
    ，綜上，足徵乙○○明知喜北里社區守望相助隊因部分社區
    ○道路狹窄，不方便以汽車巡邏，並不需要使用巡邏車，因
    而喜北里社區守望相助隊並未申請巡邏車，仍逕為申領，則
    被告對於此一領取之汰換巡邏車並無法供喜北里社區守望相
    助隊所使用一節，應知悉甚詳，乃被告明知臺南市警察局第
    六分局汰換之巡邏車雖係其以喜北里守望相助隊名義請領，
    然其所領取之汰換巡邏車並非屬於喜北里社區守望相助隊所
    有，亦未登記為喜北里的巡邏車，從而被告逕以所申領浮報
    之經費用於被告逕為領取之汰換巡邏車，並佯稱供做喜北里
    社區守望相助隊社區巡邏之用云云，顯無足採。
(三)末查，
  (1)證人蔡榮輝於原審99年3月25日審理時證稱：我是在八八水
    災後的白天才看到一次，當時乙○○會車有跟我打招呼，還
    有一次是我從調查站回來後的一個晚上也有看到。我很少經
    過乙○○的住處，如果經過的時候，車子都是停在他家門口
    。新的社區車子可以進去，但有些社區車子無法進入。…從
    來沒有看過乙○○開車子在巡邏社區等語（原審卷第198、
    200頁），且如前所述，喜北里社區守望相助隊因部分社區
    ○道路狹窄，不方便以汽車巡邏，並不需要使用巡邏車，是
    被告向臺南市警察局第六分局汰換之巡邏車雖係被告以喜北
    里守望相助隊名義請領，然實際上有無如被告辯稱係用於喜
    北里社區守望相助隊之巡邏社區時使用云云；尚非無疑，顯
    見該車輛確係被告為供自己使用而向臺南市警察局第六分局
    請領至明。
  (2)雖證人丙○○、甲○○、丁○○於本院審理時到庭證稱：有
    與被告前往巡邏等語（本院卷第47、51、55頁），證人丁○○於本院審理時到庭證稱：有看過被告他們開過那車等語（
    本院卷第55頁）。惟查，證人丙○○另證稱：那車好幾個人
    在開。…，大概一星期開不到一次，因為我平常比較忙，他
    就不會叫我等語。證人甲○○另證稱巡邏車我有開過，至於
    被告還有叫什麼人在開我不知道，我也沒有看過其他人開過
    ，因為那部車擺放的地方離我住的地方很遠，所以平常不容
    易看到等語。另證人丁○○則為鯤鯓里之里長，對於喜北里
    之事亦無法完全知悉，是證人丙○○、甲○○、丁○○既無
    法知悉被告平日如何使用該車，從而，證人之證詞並無法證
    明被告所領取之汰換巡邏車之使用均係供喜北里守望相助隊
    巡邏之用而屬公用，進而資為有利於被告之證明。
  (3)且證人丁○○即鯤鯓里里長於本院審理時到庭證稱：「（鯤
    鯓里有沒有巡邏車？）沒有。（鯤鯓里有沒有守望相助隊？
    ）沒有，因為加油、保養需要很多費用，也沒有編列巡邏車
    預算，所以沒有成立。…（台南市是否每一個里都沒有巡邏
    車？）沒有，如果要的話，要跟警察局申請，申請警察局淘
    汰的巡邏車。（巡邏車申請回來之後，汽油的錢那裡來？）
    里長自己掏腰包，沒有補助，所以我們這里不申請。」（本
    院卷第56、57頁），綜上，足徵乙○○明知巡邏車申請回來
    之後，汽油的錢沒有補助，係由里長自己掏腰包，從而被告
    逕以所申領浮報之經費用於領取之汰換巡邏車之用，顯違規
    定，其辯稱用於巡邏車之用途並無不法云云，顯無足採。
  (4)如上述，臺南市警察局第六分局汰換之巡邏車雖係被告以喜
    北里守望相助隊名義請領，然實際上並未供喜北里守望相助
    隊巡邏之用，已如前述；故縱使被告請領上開汰換之巡邏車
    後，曾支出相關之維修費用及在持有使用上開車輛期間有支
    出油錢，均屬被告個人私人支出，並非公務性質之支出。是
    被告以偽造文書之方式向臺南市政府南區區公所詐領所得之
    款項，並無法證明係屬公用而係支用於個人私人用途：從而
    ，被告係以偽造文書之方式向臺南市政府南區區公所詐領所
    得之款項，支用於個人私人用途，其辯稱係供公務使用，顯
    非事實。
四、綜上，被告以不實之僱工資料，使不知情之公務員即里幹事
    填寫如附表二編號1、3、5、7、9、11號所示之公文書，並
    進而向臺南市南區區公所提出申請而行使，致不知情之公務
    員即臺南市南區區公所「環保回饋金」業務承辦人林莉絜、
    「基層建設補助款」業務承辦人屠淑慧及「空地空屋獎金」
    業務承辦人孫榮隆等人陷於錯誤，將上開核銷表件內之不實
    事項登載於其職務上所掌之如附表二編號2、4、6、8、10、
    12號所示之公文書上，並形式上審核後，據以通過核撥款項
    ，其行為顯足以生損害於臺南市南區區公所有關經費核撥之
    正確性，另其所詐領之費用，如上所述並非用於公務，而係
    作為支應個人支出使用。是被告上開所辯，顯係事後避重就
    輕之詞，無足採取。本件事證明確，被告犯行洵堪認定。
參、論罪科刑之理由：
一、核被告就如附表一所示編號一至六所為，其中以不實之僱工
    資料，使不知情之里幹事填寫如附表二編號1、3、5、7、9
    、11號所示之公文書，並進而向臺南市南區區公所提出申請
    而行使，均係犯刑法第216條、第214條之行使使公務員登載
    不實文書罪，其使公務員登載不實文書之低度行為為行使使
    公務員登載不實文書之高度行為所吸收，應依行使論擬，公
    訴意旨漏未論及行使犯行容有未洽，惟此部分犯行與上開已
    起訴論罪之使公務員登載不實文書犯行，依上所述有高低度
    行為之吸收關係，本院自得併與審理；另其因而致使不知情
    之公務員即臺南市南區區公所「環保回饋金」業務承辦人林
    莉絜、「基層建設補助款」業務承辦人屠淑慧及「空地空屋
    獎金」業務承辦人孫榮隆等人將上開核銷表件內之不實事項
    登載於其職務上所掌之如附表二編號2、4、6、8、10、12號
    所示之「臺南市南區區公所採購（費用動支）申請單暨黏貼
    憑證用紙」公文書上，而陷於錯誤，據以審核通過而詐領得
    費用，此部分所為係犯刑法第214條使公務員登載不實文書
    罪、及貪污治罪條例第5條第1項第2款利用職務上之機會詐
    取財物罪。
二、再者，刑法於95年7月1日修正施行後雖已廢除牽連犯之規定
    ，然牽連犯廢除後，對於目前實務上以牽連犯予以處理之案
    例，在適用上，得視其具體情形，分別論以想像競合犯或數
    罪併罰予以處斷（刑法第55條修正說明欄二參照）。以往因
    牽連犯與想像競合犯之法律效果均為從一重處斷，故適用牽
    連犯與想像競合犯之結果，並未嚴重影響行為人權益。惟新
    刑法實施後，如認係牽連犯而非想像競合犯，則應數罪併罰
    ，影響行為人權益至鉅，故應重新檢討原來適用牽連犯論處
    是否適當，並就具體情形適度擴張想像競合犯之適用，以免
    因牽連犯廢除後，致原來具有想像競合犯性質卻適用牽連犯
    論處之犯罪受到過度非難。本件就被告整體犯罪架構觀察，
    其所為上開使公務員登載不實文書進而行使，因而使公務員
    登載不實文書之行為等行為即為整體施詐行為之一部分，亦
    即被告所為上開行使使公務員登載不實文書、使公務員登載
    不實文書之行為本身即為施用詐術之行為，與其利用職務上
    機會詐取財物之行為大部分相重疊，二者間難以切割成數行
    為，應可認係一行為觸犯數罪名，應適用刑法第55條想像競
    合犯之規定，從一重之利用職務上機會詐取財物罪處斷。
三、被告所犯上開利用職務上之機會詐取財物罪6罪間，犯意各
    別，行為互殊，應分論併罰。
四、另貪污治罪條例第8條第2項前段規定：「犯第四條至第六條
    之罪，在偵查中自白，如有所得並自動繳交全部所得財物者
    ，減輕其刑」，旨在鼓勵犯罪行為人勇於自新，而限於偵查
    中已自白者，始有減輕其刑之適用，乃在防止證據滅失以兼
    顧證據保全。然犯罪所得財物之自動繳交，緩速與否，則與
    證據保全無涉。參諸立法過程資料，民國85年修正該條文時
    ，增訂「如有所得並自動繳交全部所得財物者，減輕其刑」
    ，並不以繳交與自白同在偵查中為必要。況偵查程序之終結
    ，並未先行揭示或通知，被告難以預知偵查何時終結。而所
    謂「全部所得財物」，其數額或須至審判中方能確定。苟偵
    查中所繳數額較審判中認定所得短少，將因偵、審程序認定
    數額歧異，徒生爭議。是被告於偵查中自白，並於最後事實
    審言詞辯論終結前自動繳交全部所得財物者，即有貪污治罪
    條例第8條第2項前段減輕其刑之適用(最高法院99年度第2次
    刑事庭會議決議參照)。本件被告犯罪後於偵查中自白，且
    業將即附表一編號一至六部分不法所得總額5萬9,200元繳回
    臺南市南區區公所，此有臺南市南區區公所自行收納款項統
    一收據附卷可稽（被告99年5月27日刑事辯護意旨狀後附收
    據），應依貪污治罪條例第8條第2項前段之規定各減輕其刑
    。
五、又貪污治罪條例第12條第1項規定：「犯第四條至第六條之
    罪，情節輕微，而其所得或所圖得財物或不正利益在新台幣
    五萬元以下者，減輕其刑」。本件被告所犯利用職務上機會
    詐取財物罪6罪，其各罪所得之金額分別為：如附表一所示
    編號一部分所得金額8,550元、編號二部分所得金額19,200
    元、編號三部分所得金額8,000元、編號四部分所得金額9,
    000元、編號五部分所得金額9,450元、編號六部分所得金額
    5,000元，本院審酌被告犯罪之手段及方式，認其犯罪情節
    尚屬輕微，且各次犯罪所得為均在5萬元以下，爰均依貪污
    治罪條例第12條第1項之規定各遞減其刑。
六、雖被告上訴主張本件有刑法第59條之適用云云，惟查，刑法
    第五十九條之酌量減輕其刑，必犯罪之情狀顯可憫恕，認科
    以最低度刑仍嫌過重者，始有其適用。至於同法第五十七條
    規定，科刑時應以行為人之責任為基礎，並審酌一切情狀，
    尤應注意該條所列十款事項，為科刑重輕之標準，則為在法
    定刑內量刑輕重之依據。所謂犯罪之情狀與一切情狀，兩者
    固非有截然不同之領域，於裁判上酌量減輕其刑時，雖亦應
    就犯罪一切情形予以考量，但仍應審酌其犯罪情狀有無顯可
    憫恕之事由。故適用刑法第五十九條酌量減輕其刑時，雖不
    排除審酌同法第五十七條所列舉十款之事由，惟其程度必須
    達於犯罪之情狀顯可憫恕者，始可予以酌減。本件被告之犯
    罪情狀，經依貪污治罪條例第8條第2項前段、及第12條第1
    項之規定遞減輕其刑後其最低本刑已為有期徒刑一年九月，
    在客觀上顯未足以引起一般人同情而堪以憫恕，爰未依刑法
    第59條規定酌量減輕其刑，並此敘明。
七、公訴人於補充理由書中就被告使公務員登載不實之公文書部
    分：其中編號1之郭秀鳳96年1月12日「臺南市南區喜北里九
    十六年度里辦公處噴藥補助款」請領單、編號2之丙○○96
    年1月12日「臺南市南區喜北里九十六年度里辦公處噴藥補
    助款」請領單、編號3之鄭枝清96年1月12日「臺南市南區喜
    北九十六年度里辦公處整理水池補助款」請領單、編號4之
    鄭登財96年1月12日「臺南市南區喜北里九十六年度里辦公
    處整理水池補助款」請領單、編號5之甲○○96年1月12日「
    臺南市南區喜北里九十六年度里辦公處垃圾清運補助款」請
    領單、編號8之郭福添96年3月20日「臺南市南區喜北里九十
    六年度里辦公處割草噴藥補助款」請領單部分，其製作名義
    人應為具領人本人，並非里幹事，僅係由里幹事代為製作，
    此部份應非公文書之範圍，尚難認被告涉犯使公務員登載不
    實文書罪，併此敘明。
肆、撤銷改判之理由
一、原審以被告罪証已明確，因予論罪科刑，固非無見。但查：
    (1)被告所犯如附表一編號一、二所示之罪，犯罪時間在96年
    4月24日以前，依96年7月16日施行之中華民國九十六年罪犯
    減刑條例第2條第1項第3款但書之規定合於減刑條件，原審
    未予適用，容有未洽。(2)本件被告就如附表一所示編號一至
    六所為，其中以不實之僱工資料，使不知情之里幹事填寫「
    臺南市南區喜北里辦公處支出憑證黏貼單」之公文書，並進
    而向臺南市南區區公所提出申請而行使，此部分所為係犯刑
    法第216條、第214條行使使公務員登載不實文書罪，原審未
    予論及行使部分，亦有未合。
二、被告上訴意旨否認其有何詐取財物之貪污犯行及認本件應有
    刑法第59條之適用云云，依前所述，雖無理由，惟被告上訴
    主張附表一編號一、二之犯行原審未適用中華民國九十六年
    罪犯減刑條例予以減刑，則為有理由，且原判決亦有前揭其
    餘可議之處，自應由本院將原判決予以撤銷改判。爰審酌被
    告並無前科犯行，素行尚佳，擔任喜北里里長期間，勇於任
    事，多獲表揚，惟因臺南市政府南區區公所核發「環保回饋
    金」、「基層建設補助款」及「空地空屋獎金」作業並無嚴
    謹之內控機制，使承辦人員有機可乘，一時貪念而犯此重罪
    ，犯罪後已將不法所得總額5萬9200元繳回臺南市南區區公
    所，態度良好等一切情狀，分別量處如附表一編號一至六所
    示之刑。又犯貪污治罪條例之罪，宣告有期徒刑以上之刑者
    ，並宣告褫奪公權，貪污治罪條例第17條定有明文。是犯貪
    污治罪條例之罪，只要宣告有期徒刑以上之刑，即應並宣告
    褫奪公權，與刑法第37條第2項前段之規定不同，貪污治罪
    條例係特別法，自應優先於普通刑法而適用，亦即應優先於
    刑法第37條第2項有關褫奪公權之規定而適用。至於褫奪公
    權之期間，貪污治罪條例並未規定，仍應適用刑法第37條第
    2項規定。爰併分別就附表一所示編號一至六部分各宣告褫
    奪公權3年，另被告所犯如附表一編號一、二所示之犯行，
    犯罪之時間在96年4月24日之前，爰依中華民國九十六年罪
    犯減刑條例第3條第1項第1款但書、第2條第1項第3款、第14
    條之規定，各減其刑期2分之1，而為有期徒刑10月又15日，
    褫奪公權1年6月，並定應執行刑如主文第二項所示。
伍、論罪法條
一、刑事訴訟法第369條第1項前段、第364條、第299條第1項前
    段。
二、貪污治罪條例第2條、第5條第1項第2款、第8條第2項前段、
    第12條第1項、第17條。
三、刑法第11條、第214條、第216條、第55條、第51條第5款、
    第8款、第37條第2項，刑法施行法第1之1條。
四、中華民國九十六年罪犯減刑條例第2條第1項第3款、第3條第
    1項第1款但書、第7條、第14條。
本案經檢察官羅清溪到庭執行職務。
中    華    民    國    99    年    10    月    5     日
                  刑事第四庭    審判長法  官  吳志誠
                                      法  官  彭喜有
                                      法  官  羅心芳
以上正本證明與原本無異。
如不服本判決應於收受送達後10日內向本院提出上訴書狀，其未
敘述上訴理由者，並得於提起上訴後10日內向本院補提理由書（
均須按他造當事人之人數附繕本）「切勿逕送上級法院」。
                                      書記官  蔡振豐
中    華    民    國    99    年    10    月    8     日
附錄：本判決論罪科刑法條
貪污治罪條例第5條
有下列行為之一者，處7年以上有期徒刑，得併科新台幣6千萬元
以下罰金：
一、意圖得利，擅提或截留公款或違背法令收募稅捐或公債者。
二、利用職務上之機會，詐取財物者。
三、對於職務上之行為，要求、期約或收受賄賂或其他不正利益
    者。
前項第1款及第2款之未遂犯罰之。
附表一
 ┌──┬────────────────────────┬──────────┐
 │編號│                                                │科刑欄              │
 ├──┼────────────────────────┼──────────┤
 │ 一 │ 96年1月17日申領「94年轉運站暨垃圾停車場回饋金」│乙○○犯利用職務上之│
 │    │ （喜北里喜樹生活公園綠美化（僱工割草、噴葯等） │機會詐取財物罪，處有│
 │    │ 補助款6萬零6255元部分：乙○○提供僱工郭秀鳳、林│期徒刑壹年玖月，褫奪│
 │    │ 登揚、鄭枝清、鄭登財、甲○○等人資料，供不知情 │公權參年，減為有期徒│
 │    │ 之里幹事洪明祥登載申報，其中郭秀鳳部分實際工作 │刑拾月又拾伍日，褫奪│
 │    │ 3天，每天工資800元，共計應領取2,400元，而申報為│公權壹年陸月。      │
 │    │ 工作2天，每天工資1,200元，共領取2,400元，丙○○│                    │
 │    │ 實際工作1天，另每天2小時為喜樹路9號橋至20巷間樹│                    │
 │    │ 木澆水，澆水4天，共領取2,400元，而申報為工作2  │                    │
 │    │ 天，每天工資1,200元，合計2,400元，鄭枝清實際未 │                    │
 │    │ 在96年1月4日起至10日計7日，受僱於喜北里辦公處從│                    │
 │    │ 事清理水池工作，竟為其申報每日1,200元，共計7天 │                    │
 │    │ 為8,400元工資、鄭登財實際工作5天半，每天工資   │                    │
 │    │ 1,500 元，共領取8,250元，卻申報為工作7天，每天 │                    │
 │    │ 工資1,200元，共領取8,400元，甲○○於96年間斷斷 │                    │
 │    │ 續續受僱於喜北里辦公處從事環境整理與垃圾清運工 │                    │
 │    │ 作，共領得工資6,000元，卻申報為連續工作5天，使 │                    │
 │    │ 里幹事洪明祥將郭秀鳳、丙○○、鄭枝清、鄭登財、 │                    │
 │    │ 甲○○等人申報之工作項目、天數與實際工作情形並 │                    │
 │    │ 不相符，另浮報收取鄭枝清未工作部分工資新臺幣（ │                    │
 │    │ 下同）8,400元與鄭登財實領與申領差額150元，計不 │                    │
 │    │ 法所得8,550元。                                │                    │
 │    │                                                │                    │
 ├──┼────────────────────────┼──────────┤
 │  二│ 96年3月20日申領「轉運站暨垃圾停車場回饋金」（喜│乙○○犯利用職務上之│
 │    │ 北里96年度里辦公處割草、噴葯補助款）補助款1萬  │機會詐取財物罪，處有│
 │    │ 9 ,200元部分：乙○○提供僱工郭福添資料供里幹事 │期徒刑壹年玖月，褫奪│
 │    │ 洪明祥申報，惟實際上並無工作之事實，使里幹事洪 │公權參年，減為有期徒│
 │    │ 明祥將郭福添申報工作項目為「割草噴藥」、天數為 │刑拾月又拾伍日，褫奪│
 │    │ 「16」天、每日工資1200元，而與實際工作情形並不 │公權壹年陸月。      │
 │    │ 相符，乙○○另以「有請他人割草、噴葯，卻聯絡不 │                    │
 │    │ 到人，急著報銷」為由，騙取郭福添提供印章、身分 │                    │
 │    │ 證供其使用，浮報收取郭福添未工作部分工資1萬    │                    │
 │    │ 9,200元，計不法所得1萬9,200元。                │                    │
 ├──┼────────────────────────┼──────────┤
 │ 三 │ 96年7月6日申領「94年轉運站暨垃圾停車場回饋金」 │乙○○犯利用職務上之│
 │    │ （喜北里喜樹生活公園僱工綠美化等）補助款4萬5,  │機會詐取財物罪，處有│
 │    │ 645元部分：乙○○提供僱工蔡全禮、蔡馮素英2人資 │期徒刑壹年玖月，褫奪│
 │    │ 料供里幹事高明生申報，惟其中之工作日期錯誤，蔡 │公權參年。          │
 │    │ 全禮部分原應為每日工資1,200元，實際工作天數6天 │                    │
 │    │ 、蔡馮素英部分原應為每日工資800元，實際工作天數│                    │
 │    │ 10日，卻於申報時虛偽申報為蔡全禮工作天數10天、 │                    │
 │    │ 蔡馮素英工作天數14日天數，浮報收取蔡全禮未工作 │                    │
 │    │ 部分工資4,800元（1,200元×4＝4800元）與蔡馮素英│                    │
 │    │ 工資3,200元（800元×4＝3200元），乙○○此部份計│                    │
 │    │ 不法所得8,000元。                              │                    │
 ├──┼────────────────────────┼──────────┤
 │ 四 │ 96年10月15日申領「轉運站暨垃圾停車場回饋金」   │乙○○犯利用職務上之│
 │    │（喜北里辦公處僱工扶正、割草）補助款1萬8,000元  │機會詐取財物罪，處有│
 │    │ 部分：乙○○提供僱工莫水勝、蔡清楠、蔡榮盛、薛 │期徒刑壹年玖月，褫奪│
 │    │ 俊夫等4人資料供里幹事黃瑞隆申報，其中蔡清楠、  │公權參年。          │
 │    │ 蔡榮盛、薛俊夫等3人每日工資1,500元，實際工作均 │                    │
 │    │ 為1天，卻虛偽申報每人各工作3天，浮報收取蔡清楠 │                    │
 │    │ 、蔡榮盛、薛俊夫等3人未工作部分工資各3,000元（ │                    │
 │    │ 1,500元×2＝3000元），計不法所得9,000元。      │                    │
 ├──┼────────────────────────┼──────────┤
 │ 五 │ 96年8月29日申領「96年度基層建設補助經費」（喜  │乙○○犯利用職務上之│
 │    │ 北里辦公處僱工整理里內環境）補助款3萬4,000元部 │機會詐取財物罪，處有│
 │    │ 分：乙○○提供僱工呂松、蔡全禮、鄭枝清等3人資  │期徒刑壹年玖月，褫奪│
 │    │ 料供里幹事高明生登載申報，惟呂松每日工資1,500  │公權參年。          │
 │    │ 元，實際工作7天，蔡全禮每日工資1,200元實際工作 │                    │
 │    │ 2天，鄭枝清每日工資1,500元、實際工作8.5 天（原 │                    │
 │    │ 審誤載為8天），卻於申報時虛偽申報為呂松工作10  │                    │
 │    │ 天，蔡全禮工作3天，鄭枝清工作11天，浮報收取呂  │                    │
 │    │ 松未工作部分工資4,500元（1,500元×3＝4500）、蔡│                    │
 │    │ 全禮未工作部分工資1,200元（1,200元×1＝1200 ） │                    │
 │    │ 及鄭枝清未工作部分工資3,750元（1,500元×2.5 ＝ │                    │
 │    │ 3750），計不法所得9,450元。                    │                    │
 ├──┼────────────────────────┼──────────┤
 │ 六 │ 96年8月8日申領「喜北里認養運動場獎金（績優獎） │乙○○犯利用職務上之│
 │    │ 、空地空屋認養獎金」5,000元部分：乙○○提供不  │機會詐取財物罪，處有│
 │    │ 實之僱工鄭枝清整理里內環境5,000元的領據供里幹  │期徒刑壹年玖月，褫奪│
 │    │ 事高明生申報沖銷，計不法所得5,000元。          │公權參年。          │
 └──┴────────────────────────┴──────────┘
附表二：使公務員登載不實之公文書部分：
 ┌──┬────────────┬────┬────────────┬────┐
 │編號│   公     文     書     │ 製作者 │   不  實  之  內  容   │證據出處│
 ├──┼────────────┼────┼────────────┼────┤
 │1   │臺南市南區喜北里辦公處支│喜北里里│同附表一編號一，浮報回饋│臺南市調│
 │    │出憑證粘貼單（金額60,255│幹事洪明│金共計8,550元           │查站調查│
 │    │元）                    │祥      │                        │卷第122 │
 │    │                        │        │                        │頁      │
 ├──┼────────────┼────┼────────────┼────┤
 │2   │臺南市南區區公所採購（費│南區區公│同上                    │臺南市調│
 │    │用動支）申請單暨黏貼憑證│所辦事員│                        │查站調查│
 │    │用紙（金額60,255元）    │林莉絜  │                        │卷第121 │
 │    │                        │        │                        │頁      │
 ├──┼────────────┼────┼────────────┼────┤
 │3   │臺南市南區喜北里辦公處支│喜北里里│同附表一編號二，浮報金額│原審卷第│
 │    │出憑證粘貼單（金額19,200│幹事洪明│為19, 200元             │79頁    │
 │    │元）                    │祥      │                        │        │
 │    │                        │        │                        │        │
 ├──┼────────────┼────┼────────────┼────┤
 │4   │臺南市南區區公所採購（費│南區區公│同上                    │原審卷第│
 │    │用動支）申請單暨黏貼憑證│所辦事員│                        │77頁    │
 │    │用紙（金額19,200元）    │林莉絜  │                        │        │
 │    │                        │        │                        │        │
 ├──┼────────────┼────┼────────────┼────┤
 │5   │臺南市南區喜北里辦公處支│喜北里里│蔡全禮、蔡馮素英實際工作│臺南市調│
 │    │出憑證粘貼單（金額45,645│幹事高明│均為10日，工資各為12,000│查站調查│
 │    │元）                    │生      │、8,000元，非如印領清冊 │卷第132 │
 │    │                        │        │上所載渠等工作各為14日及│頁      │
 │    │                        │        │工資各為16,800、11,200元│        │
 │    │                        │        │元，浮報金額共計8,000 元│        │
 │    │                        │        │                        │        │
 ├──┼────────────┼────┼────────────┼────┤
 │6   │臺南市南區區公所採購（費│南區區公│同上                    │臺南市調│
 │    │用動支）申請單暨黏貼憑證│所辦事員│                        │查站調查│
 │    │用紙（金額45,645元）    │林莉絜  │                        │卷第131 │
 │    │                        │        │                        │頁      │
 ├──┼────────────┼────┼────────────┼────┤
 │7   │臺南市南區喜北里辦公處支│喜北里里│蔡清楠、蔡榮盛、薛俊夫實│臺南市調│
 │    │出憑證粘貼單（金額18,000│幹事黃瑞│際工作均1日，工資均為1,5│查站調查│
 │    │元）                    │隆      │00元，非如印領清冊上所載│卷第136 │
 │    │                        │        │渠等工作均3日、工資均為4│頁      │
 │    │                        │        │,500 元，浮報回饋金共計9│        │
 │    │                        │        │,000元                  │        │
 ├──┼────────────┼────┼────────────┼────┤
 │8   │臺南市南區區公所採購（費│南區區公│同上                    │原審卷第│
 │    │用動支）申請單暨黏貼憑證│所辦事員│                        │65頁    │
 │    │用紙（金額18000元）     │林莉絜  │                        │        │
 │    │                        │        │                        │        │
 │    │                        │        │                        │        │
 ├──┼────────────┼────┼────────────┼────┤
 │9   │臺南市南區喜北里辦公處支│喜北里里│呂松實際工作7日，蔡全禮 │臺南市調│
 │    │出憑證粘貼單（金額34,000│幹事高明│實際工作2日，鄭枝清實際 │查站調查│
 │    │元）                    │生      │工作8日半，非如印領清冊 │卷第145 │
 │    │                        │        │上所載渠等各工作10日、3 │頁      │
 │    │                        │        │日、11日，共計浮報補助經│        │
 │    │                        │        │費9,450元               │        │
 ├──┼────────────┼────┼────────────┼────┤
 │10  │臺南市南區區公所採購（費│區公所辦│同上                    │臺南市調│
 │    │用動支）申請單暨黏貼憑證│事員屠淑│                        │查站調查│
 │    │用紙（金額34,000元）    │慧      │                        │卷第143 │
 │    │                        │        │                        │頁      │
 ├──┼────────────┼────┼────────────┼────┤
 │11  │臺南市南區喜北里辦公處支│喜北里里│鄭枝清實際未從事出勤紀錄│臺南市調│
 │    │出憑證粘貼單（金額5,000 │幹事高明│表與領據上所載96年7月27 │查站調查│
 │    │元）                    │生      │至31日整理里內環境之工作│卷第172 │
 │    │                        │        │，浮報5,000元           │頁      │
 ├──┼────────────┼────┼────────────┼────┤
 │12  │臺南市南區區公所採購（費│區公所課│同上                    │臺南市調│
 │    │用動支）申請單暨黏貼憑證│員孫榮隆│                        │查站調查│
 │    │用紙（金額5,000元）     │        │                        │卷第170 │
 │    │                        │        │                        │頁      │
 └──┴────────────┴────┴────────────┴────┘

司法院資訊處製作；財團法人民間司法改革基金會備份。
